【裁判字號】    98,訴,602
【裁判日期】    980508
【裁判案由】    損害賠償
【裁判全文】
臺灣板橋地方法院民事判決               98年度訴字第602號
原      告  乙○○
被      告  甲○○
            丙○○
上列當事人間請求損害賠償事件，經本院於民國98年4 月27日言
詞辯論終結，判決如下：
    主  文
原告之訴駁回。
訴訟費用由原告負擔。
   事實及理由
一、原告起訴主張：緣被告丙○○、甲○○分別為訴外人合信眼
    科診所之主任及醫師，原告於民國96年5 月4 日因遭被告丙
    ○○詐騙而實施近視雷射手術，惟至96年11月2 日仍有眩光
    、鬼影、近視度數加深等手術後遺症未消除，被告並於97年
    8 月8 日父親節時寄發存證信函恐嚇原告及其家人，致原告
    不斷與家人爭吵，甚至鬧翻而搬離家中，而該函文中寫明原
    告自97年6 月3 日起於網路上散佈保護其他善意第三人之言
    論為毀謗，並限原告於3 日內刪除該留言，另於刑事案件偵
    查庭為虛偽陳述，稱原告於開完刀隔日即在網路上對被告謾
    ，並於98年1 月9 日由桃園縣政府衛生局局長所主持之會
    議上，又改口稱原告於開刀前即對被告謾，被告丙○○甚
    至跟檢察官說原告每晚都不睡覺，每次開完庭都向其要病例
    等謊言，被告所為之前述行為，實涉嫌違反刑法第304 條及
    民法第184 條、第195 條之侵權行為。為此，爰依侵權行為
    之法律關係，提起本件訴訟，請求被告賠償原告精神慰撫金
    ，並聲明求為判決：被告應給付原告新臺幣（下同）1,000,
    000 元。
二、被告甲○○、丙○○則以：原告自97年間起，不斷於網路張
    貼留言，指陳被告對其實施詐騙為近視雷射手術，尤以奇摩
    知識家網站數量最多，迄今平均每日仍張貼2 至3 篇。惟原
    告於留言內所稱之事全然無據，此對被告之名譽、商譽有嚴
    重減損，經被告發函要求原告停止張貼妨害名譽之不實留言
    ，原告置之不理後，被告始提起妨害名譽之刑事告訴；另該
    函文係以訴外人合信眼科診所為寄件人，被告丙○○既非寄
    件人，亦未對原告有何恐嚇行為，何以將不相干之人列為被
    告，且原告既主張被告有恐嚇情事，依舉證責任之分配，自
    應由原告就侵權行為及所受損害負舉證責任等語置辯，並聲
    明求為判決：原告之訴駁回。
三、原告主張其於96年5 月4 日至訴外人合信眼科診所就診，並
    由被告甲○○為其實施近視雷射手術，嗣原告自97年間起，
    不斷於網際網路張貼留言，經訴外人合信眼科診所於97年8
    月7 日寄發桃園民生路郵局第579 號存證信函予原告，請原
    告於該函到之日起3 日內，自行刪除於網站上之毀謗文字，
    並停止於網路上為不實之指控，否則依法追訴原告之一切民
    、刑事責任。而原告於收受系爭存證信函後，亦於97年10月
    22日寄發臺北北門郵局第6494號存證信函予被告，表達其非
    自願開刀，係受被告丙○○所詐欺，將依民法第92條撤銷意
    思表示，並已提起刑事告訴等之事實，業據其提出存證信函
    、臺灣臺北地方法院檢察署刑事傳票等影本各2 份為證，且
    為被告所不爭執，堪信為真實。
四、按因故意或過失，不法侵害他人之權利者，負損害賠償之責
    任。故意以背於善良風俗之方法，加損害於他人者亦同；不
    法侵他人之身體、健康、名譽、自由、信用、隱私、貞操，
    或不法侵害其他人格法益而情節重大者，被害人雖非財產上
    之損害，亦得請求賠償相當之金額；人格權受侵害時，得請
    求法院除去其侵害；有受侵害之虞時，得請求防止之。前項
    情形，以法律有特別規定者為限，得請求損害賠償或慰撫金
    ；民法第184 條第1 項、第195 條第1 項前段、第18條分別
    定有明文。是依民法第184 條第1 項前段之規定，侵權行為
    之構成要件，除於客觀要件包括加害人之加害行為、行為不
    法、侵害權利、發生損害、加害行為與損害間有因果關係等
    要件外，主觀上尚需滿足故意或過失即意思責任之要件，若
    缺少其中任一要件，即不構成侵權行為。再按，民法上名譽
    權之侵害非即與刑法之誹謗罪相同，名譽有無受損害，應以
    社會上對個人評價是否貶損作為判斷之依據，苟其行為足以
    使他人在社會上之評價受到貶損，不論其為故意或過失，均
    可構成侵權行為，且其行為不以廣佈於社會為必要，僅使第
    三人知悉其事，亦足當之；是在民法上，若已將足以毀損他
    人名譽之事表白於特定第三人，縱未至公然侮辱之程度，且
    無散布於眾之意圖，亦應認係名譽之侵害，蓋既對於第三人
    表白足以毀損他人名譽之事，則其人之社會評價，不免因而
    受有貶損。是以在民法上，行為人所為之有損於他人名譽之
    行為，必須係已對第三人傳述者，始能成立。另所謂侵害他
    人之自由，並不以剝奪他人之行動或限制其行動自由為限，
    即以強暴、脅迫之方法，影響他人之意思決定，或對其身心
    加以威脅，使生危害，亦包括在內；最高法院90年台上字第
    646 號判例、86年度台上字第305 號判決、81年度台上字第
    2462號判決可資參照。經查：
  (一)本件原告主張被告於97年8 月7 日所寄發之桃園民生路郵局
    第579 號存證信函，其函文中之內容不實，且故意於8 月8
    日父親節當日寄到其父家中，造成其父及家人之誤解，使原
    告之名譽受到損害云云。惟查，依原告所提出之桃園民生路
    郵局第579 號存證信函內容觀之（見本院卷第6 頁），其收
    件人之記載，僅原告一人，足徵被告並無使第三人知悉系爭
    存證信函內容之意思，至於原告是否將之提示予第三人，抑
    或由第三人所開拆，則非被告所能預見，自難認被告有以散
    布之方式毀損原告名譽之故意或過失。又系爭存證信函除原
    告為收件人而閱覽外，僅其父母知悉並為閱覽乙節，已據原
    告自承在卷（見本院卷第51頁反面），既未為其他第三人所
    知悉，衡情亦難謂原告之社會上評價有遭受貶損之可能。再
    者，原告雖又稱其父母因看到系爭存證信函內容而對其造成
    誤解，致原告不得不搬出家中等情（見本院卷第51頁），惟
    考量其父母均為原告親近之人，縱因閱覽系爭存證信函之內
    容後，而對原告有所誤解，但此應僅為一時之情緒反應而已
    ，衡情當不致對原告產生憎惡，亦不可能因此造成社會上對
    原告個人評價之貶損。何況依系爭存證信函所記載之內容，
    乃係因原告於97年6 月3 日起，持續在網站上張貼有關合信
    眼科詐欺雷射開刀等文字，致損害及合信眼科診所之商譽，
    故特要求原告於函到之日起3 日內，刪除該些涉嫌毀謗之文
    字，並停止散布不實指控，否則將依法追訴原告之一切民、
    刑事責任等語，核其內容僅為訴外人合信眼科診所告知原告
    應刪除並停止有關毀謗合信眼科診所之一切文字，否則渠將
    依法採取法律措施，以保障自身權益等語，並未涉及對原告
    之名譽權為任何侵害之情形。基此，綜上所述，既難認被告
    有以散布之方式毀損原告名譽之故意或過失存在，且亦難謂
    原告之社會上評價有遭受貶損之可能，則原告執此主張其名
    譽權遭受侵害云云，自屬不可採。
  (二)又原告復主張被告寄發系爭存證信函強迫原告要停止在網路
    上發表言論，已構成刑法第304 條之強制罪，影響其言論自
    由云云，然依原告所指，被告係以寄發存證信函之方式來禁
    止其發表言論（見本院卷第52頁），惟觀諸系爭存證信函之
    內容，被告僅係告知原告若不刪除並停止有關毀謗合信眼科
    診所之文字，將依法追訴原告一切民、刑事責任，此核屬被
    告為保障自身權益之正當權利行使，並未為任何強暴、脅迫
    之方式來影響原告發表言論。加以原告於97年8 月8 日收受
    系爭存證信函後，迄至98年4 月26日止均仍持續於奇摩網站
    上發表有關於訴外人合信眼科診所之相關言論（見本院卷第
    57至74頁），益顯見原告之言論自由並未因此受到剝奪及限
    制，故原告主張其言論自由因被告寄發系爭存證信函而受到
    影響云云，亦無足採。
  (三)再者，原告主張其父母因看到系爭存證信函之內容，而對之
    有所誤解，致原告不得不搬出家中，並向銀行貸款搬至附近
    工業區便宜公寓云云，固據其提出聯邦銀行房屋借款繳息清
    單、本院98年度訴字第602 號刑事附帶民事起訴狀、請求調
    查證據狀等影本各1 份為證（見本院卷第36、44頁），然家
    庭失和發生之原因甚多，故原告與其家人不合是否即係因被
    告寄發系爭存證信函所致，誠屬有疑，且原告對此亦未提出
    任何證據以實其說，自難遽認原告之家庭失和係由於被告之
    行為所導致。參酌前開說明，被告上開寄發存證信函之行為
    ，主觀上並無侵害原告名譽權之故意或過失，客觀上亦未造
    成原告之名譽權遭受損害，已如前述，且其家庭失和亦無從
    證明係由於被告之行為所致，則原告主張其因被告寄發系爭
    存證信函而致家庭失和並受有損害云云，自亦屬無據。
五、綜前所述，被告甲○○、丙○○所為寄發系爭存證信函之行
    為，並未侵害原告之名譽、自由權，原告亦未能證明其家庭
    失和係因被告甲○○、丙○○之前揭行為所致，並因之受有
    損害。從而，原告依據侵權行為之法律關係，請求被告應賠
    償原告精神慰撫金1,000,000 元，於法即屬無由，應予駁回
    。
六、結論：本件原告之訴為無理由，依民事訴訟法第78條，判決
    如主文。
中    華    民    國    98    年    5     月    8     日
                  民事第一庭法  官  黃若美
以上正本係照原本作成。
如對本判決上訴，須於判決送達後20日內向本院提出上訴狀。
中    華    民    國    98    年    5     月    8     日
                            書記官  江怡萱


司法院資訊處製作；財團法人民間司法改革基金會備份。
